【裁判字號】    92,上,50
【裁判日期】    921203
【裁判案由】    清償債務
【裁判全文】
臺灣高等法院花蓮分院民事判決  九十二年度上字第五０號
    上  訴  人  甲○○
    被 上訴 人  台東區中小企業銀行股份有限公司
    法定代理人  丁○○
    訴訟代理人  丙○○
                乙○○
右當事人間請求清償債務事件，上訴人對於臺灣台東地方法院九十一年度訴字第十九
號中華民國九十二年六月二十日第一審判決，提起上訴，本院判決如左：
    主      文
上訴駁回。
第二審訴訟費用由上訴人負擔。
    事      實
甲、上訴人方面：
  一聲明：(一)原判決廢棄。
          (二)被上訴人在第一審之訴駁回。
  二陳述及所用證據除核與原審判決書記載者相同，予以引用外，補稱：(一)連帶保證
    書上張麗珠之簽名係偽造。(二)借據影本連結黏貼處蓋有主債務人林明強之印文，
    僅能證明林明強確有借款，但與上訴人無關。(三)新台幣七百十萬之連帶保證書上
    上訴人並未親自簽名。
乙、被上訴人方面：
  一聲明：如主文。
  二陳述及所用證據均核與原審判決書記載者相同，茲引用之。
    理      由
一、本件被上訴人起訴主張：訴外人林明強（已歿）於民國（下同）八十四年五月五
    日向被上訴人借款新臺幣（下同）七百十萬元（下稱系爭七百十萬元借款），邀
    訴外人林錦盛、李沛林、張淑華、張淑芬、張麗珠及上訴人為連帶保證人，約定
    自八十四年六月起至八十五年五月止，於每月五日攤還本息，利息按週年利率百
    分之十二點零五計算（訂約時約定利息按週年利率百分之十二，但被上訴人調整
    基本放款利率時，自調整日起改按新利率機動調整之，於八十七年三月二十五日
    ，被上訴人調整收款利率為週年利率百分之十二點零五），如未按期攤還本息時
    ，即喪失分期清償之權利，應將本金、利息及逾期在六個月以內者，按本金金額
    照約定利率加計百分之十之違約金，超過六個月部分，加計百分之二十之違約金
    一併清償，嗣借款人林明強未依約攤還本息，尚欠被上訴人本金五百三十二萬一
    千七百二十元及其利息、違約金。又被上訴人雖因於他案訴訟中不慎遺失系爭七
    百十萬元借款之借據原本，然尚留有影本為證，而系爭七百十萬元借款因連帶保
    證人較多，故以浮貼方式為之，上訴人係在系爭七百十萬元借款借據連帶保證人
    欄之浮貼連結部分簽名，主債務人林明強並於上開浮貼處蓋印，上訴人確為系爭
    七百十萬元借款之連帶保證人，爰依連帶保證之法律關係提起本訴等語。
二、上訴人則以：被上訴人所提系爭七百十萬元借款借據係影本，其上雖有伊簽名之
    筆跡，但印章不是伊所有，伊亦未於系爭七百十萬元借款借據上蓋章。又系爭七
    百十萬元借款借據上伊為連帶保證人部分，係以連結方式，騎縫處未有伊之簽名
    或蓋章，應係偽造。再伊與林明強係連襟，張淑芬係伊妻，張淑華係張淑芬之姐
    ，林明強係張淑華之夫，林錦盛係林明強之父，李沛林係林明強之妹夫，於八十
    三年間，林明強因週轉不靈，拜託伊請伊妻張淑芬為系爭七百十萬元借款之連帶
    保證人，伊妻張淑芬及林明強之妻張淑華嗣後雖答應擔任系爭七百十萬元借款之
    保證人，但伊未應允，故伊並非系爭七百十萬元借款之連帶保證人等語，資為抗
    辯。
三、按當事人主張有利於己之事實者，就其事實有舉證之責任；私文書應由舉證人證
    其真正；私交書經本人或其代理人簽名、蓋章或按指印或有法院或公證人之認證
    者，推定為真正，民事訴訟法第二百七十七條前段、第三百五十七條前段、第三
    百五十八條第一項分別定有明文。又簽名或蓋章，二者有其一，即可生效，不以
    蓋章為限，此觀民法第三條第一項、第二項規定自明（最高法院八十七年度台上
    字第一三二二號判決參照）。
四、被上訴人主張：訴外人林明強（已歿）於八十四年五月五日向被上訴人借款七百
    十萬元，邀林錦盛、李沛林、張淑華、張淑芬、張麗珠及上訴人為連帶保證人，
    約定自八十四年六月起至八十五年五月止，於每月五日攤還本息，利息按週年利
    率百分之十二點零五計算（訂約時約定利息按週年利率百分之十二，但被上訴人
    調整基本放款利率時，自調整日起改按新利率機動調整之，於八十七年三月二十
    五日，被上訴人調整收款利率為週年利率百分之十二點零五），如未按期攤還本
    息時，即喪失分期清償之權利，應將本金、利息及逾期在六個月以內者，按本金
    金額照約定利率加計百分之十之違約金，超過六個月部分，加計百分之二十之違
    約金一併清償，嗣借款人林明強未依約攤還本息，尚欠被上訴人本金五百三十二
    萬一千七百二十元及其利息、違約金，上訴人為系爭七百十萬元借款之連帶保證
    人，自應負連帶清償責任等語，上訴人則否認其為系爭七百十萬元借款之連帶保
    證人，並辯稱：伊並未同意擔任系爭七百十萬元借款之連帶保證人，被上訴人所
    提系爭七百十萬元借款借據係影本，且騎縫處未有伊之簽名或蓋章，應係偽造云
    云，是本件主要爭點即為上訴人是否為系爭七百十萬元借款之連帶保證人。
五、經查：
  （一）被上訴人主張之事實，業據其提出系爭七百十萬元借款借據影本（原審卷第
        二五頁）、催收款項帳卡（原審卷一０頁）、原審九十年十二月十七日東院
        生民執玄二五九０字第六０一二八號債權憑證（原審卷第一一頁）等件附卷
        可稽，核與證人張麗珠證稱：林明強係伊配偶之朋友，當初林明強表示要向
        被上訴人借款二千萬元，伊有於八十四年五月五日為林明強保證系爭七百十
        萬元借款等語（見原審卷第五一頁、原審檢察署九十年度發查字第二八四號
        偵查卷第五頁）；證人林錦盛證稱：林明強是伊兒子，系爭七百十萬元借款
        借據是伊簽名，印章也是伊交給林明強，伊有為林明強向被上訴人借用系爭
        七百十萬元借款及另一筆一千二百九十萬元借款擔任保證人，被上訴人應有
        派人對保等語（見原審卷第五０頁、同上偵查卷第七二頁）；證人張淑華證
        稱：上訴人係伊妹婿，林明強是伊夫，伊夫林明強向被上訴人借用系爭七百
        十萬元借款及另筆一千二百九十萬元借款，伊均有擔任連帶保證人，被上訴
        人應有派員對保，但因相隔時間已久，伊無法確定等語（見原審卷第四八頁
        之一、第五二頁、同上偵查卷六九頁）；證人張淑芬證稱：伊係上訴人之妻
        （即林明強是伊姐夫），伊有同意擔任系爭七百十萬元借款之連帶保證人等
        語（見原審卷第五一頁）相符，原審參酌系爭七百十萬元借款借據上之其他
        連帶保證人林錦盛、李沛林、張淑華、張淑芬、張麗珠，業經原審以八十五
        年度重訴字第二四號民事判決渠等應連帶給付被上訴人七百十萬元，及自八
        十五年一月五日起至清償日止，按週年利率百分之十二點零五計算之利息，
        與自八十五年二月六日起至清償日止，其逾期在六個月以內，按上開利率百
        分之十，超過六個月部分，按上開利率百分之二十計算之違約金，該判決並
        已確定等情，並依職權調取上開卷宗核閱屬實，認被上訴人所提之系爭七百
        十萬元借款借據雖為影本，但並不礙原審認定事實，被上訴人上開主張，自
        堪信為真實。
  （二）上訴人雖辯稱：伊並未同意擔任系爭七百十萬元借款之連帶保證人，被上訴
        人所提系爭七百十萬元借款借據係影本，係以連結方式影印，騎縫處未有伊
        之簽名或蓋章，應係偽造云云。惟查，系爭七百十萬元借款借據上連帶保證
        人欄，有關上訴人與張麗珠之部分係同以黏貼方式連結，張麗珠之姓名係簽
        在上訴人之後，且該連結黏貼處蓋有主債務人林明強之印文，有系爭七百十
        萬元借款借據影本附卷可稽（原審卷第二五頁），而訴外人張麗珠確有擔任
        系爭七百十萬元借款之連帶保證人，為張麗珠證稱在卷，已如前述，參酌上
        訴人自承：系爭七百十萬元借款借據影本上連帶保證人簽名是伊筆跡等語（
        見原審卷第一九頁），及上訴人與林明強係連襟關係，而林明強於八十四年
        五月五日向被上訴人借款二千萬元，分為二筆，分別為一千二百九十萬元、
        七百十萬元（即系爭七百十萬元借款），二筆借款之連帶保證人均屬相同，
        且該一千二百九十萬元借款借據原本上確有上訴人擔任連帶保證人之簽名，
        有該借據附卷可佐（見原審卷第二六、一０七頁），上訴人亦自承：該一千
        二百九十萬元借款借據上簽名是伊所為等語（見原審卷第四九頁）等情，足
        見被上訴人主張上訴人為系爭七百十萬元借款之連帶保證人一節，要屬可採
        ，否則，依經驗法則，上訴人斷無在系爭七百十萬元借款借據之連帶保證人
        欄上，將姓名簽在同為連帶保證人張麗珠之前之理，是上訴人前揭所辯及於
        本院又改稱七百十萬元借據連帶保證人之簽名非伊所簽，均不足採信。
  （三）上訴人另辯稱：縱然系爭七百十萬元借款借據上之簽名雖是伊筆跡，但伊並
        未蓋章，該借據上之印文亦非伊所蓋，顯係偽造，對伊應不生效力云云，惟
        查簽名或蓋章，二者有其一，即可生效，已如首揭說明，是上訴人前揭所辯
        ，亦不足採。
  （四）從而，被上訴人依連帶保證之法律關係，請求上訴人給付被上訴人五百三十
        二萬一千七百二十元，及自八十八年七月二十三日起至清償日止，按週年利
        率百分之十二點零五計算之利息，暨自八十八年八月二十四日起至清償日止
        ，逾期在六個月以內，按上開利率百分之十，逾期超過六個月部分，按上開
        利率百分之二十計算之違約金，為有理由，原審予以准許，尚無不合，上訴
        意旨，仍執陳詞，求為廢棄，核無理由，應予駁回。
伍、本件事證已臻明確，上訴人請求調閱經辦人員鄭漢臣等之所有金融機構帳戶往來
    明細，及兩造其餘攻擊、防禦及所提證據，經審酌後，核與判決結果無影響，爰
    不逐一論列。
陸、據上論結，本件上訴為無理由，依民事訴訟法第四百七十八條，判決如主文。
中      華      民      國    九十二    年     十二     月      三      日
                                審判長法官  吳  鴻  章
                                      法官  林  德  盛
                                      法官  黃  永  祥
右為正本係照原本作成。
如對本判決上訴，應於判決送達後廿日內，向本院提上訴狀。未表明上訴理由者，應
於上訴後廿日內向本院提出上訴理由狀(須按他造人數提出繕本)。
上訴時應提出委任律師或具有律師資格之人之委任狀；委任有律師資格者，另應附具
及格證書及釋明委任人與受任人有民事訴訟法第四百六十六條之一第一律師項但書或
第二項( 詳附註 )所定關係之釋明文書影本。
                               法院書記官   吳  家  瑩
中      華      民      國    九十二    年     十二     月      三      日
附  註：
對於第二審判決上訴，上訴人應委任律師為訴訟代理人。但上訴人或其法定代理人具
有律師資格者，不在此限。
上訴人之配偶、三親等內之血親、二親等內之姻親，或上訴人為法人、中央或地方機
關時，其所屬專任人員具有律師資格並經法院認為適當者，亦得為第三審訴訟代理人
。


司法院資訊處製作；財團法人民間司法改革基金會備份。
